【裁判字號】    95,判,1189
【裁判日期】    950731
【裁判案由】    土地增值稅
【裁判全文】
最  高  行  政  法  院  判  決
                                     95年度判字第01189號
上  訴  人  臺南市稅捐稽徵處
代  表  人  乙○○
被 上訴 人  甲○○○
上列當事人間因土地增值稅事件，上訴人不服中華民國94年1月
31日高雄高等行政法院93年度訴字第868號判決，提起上訴。本
院判決如下：
    主  文
上訴駁回。
上訴審訴訟費用由上訴人負擔。
    理  由
壹、本件上訴人主張：查土地稅法第28條之2雖於民國（下同）
    93年1月14日修正公布第2項，惟被上訴人係於修法前（92
    年3月18日）出售臺南市○區○○段957地號土地，原為被上
    訴人配偶林春財所有（面積434.56平方公尺，應有部分3127
    分之332，下稱系爭土地），而對於土地稅法第28條之2修正
    公布前，納稅義務人出售配偶贈與取得之土地，請求准依同
    法第31條規定扣除重劃費用及第39條第4項規定減徵土地增
    值稅，而提起行政救濟之未確定案件，有無該新公布修正條
    文之適用或應為如何之處置，為期慎重，上訴人於93年2月
    23日以南市稅法字第0930020177號函向財政部請示，嗣經財
    政部93年3月20日台財稅第0930451955號函復，即係採93年1
    月14日修法前，為請求依土地稅法第31條第1項第2款及第39
    條第4項規定減除土地重劃費用及減徵土地增值稅，提起行
    政救濟尚未確定之案件，仍採依其86年12月26日台財稅第86
    1932850號函釋規定辦理之見解，而本案係屬尚未確定案件
    ，原處分按財政部函釋規定辦理，並無違誤。次查稅捐為法
    定之債，乃以法律之規定，而非以行政處分為發生之依據，
    因此個別稅捐債務，於法律規定應納稅捐之構成要件事實發
    生時，即已發生。一經發生，除新法明文規定溯及適用於法
    律公布施行前已發生而尚未核課，或尚未核課確定之稅捐事
    件外，並不因嗣後法律為有利或不利納稅義務人之變更而變
    更其內容。故本案被上訴人之土地買賣移轉行為係在修法之
    前，自無93年1月14日修正公布之土地稅法第28條之2規定之
    適用，原審顯有行政訴訟法第243條規定，不適用法規及適
    用不當之違背法令情事，爰請求廢棄原判決。
貳、被上訴人未提出上訴答辯狀。
參、原審斟酌全辯論意旨及調查證據之結果，以：按行為時土地
    稅法第28條之2規定之立法意旨，是以夫妻為生活之共同體
    ，於一般生活事務互為代理人，故對於夫妻間因贈與而移轉
    土地所產生土地增值稅不予課徵。另觀該條第1項但書規定
    業將夫妻相互贈與後之土地，於再移轉予第三人時，其計算
    土地增值稅之漲價總數額，以第1次贈與前之原規定地價或
    前次移轉現值為原地價計算之，故其原未課徵之土地增值稅
    ，實質上已予補徵，政府稅收並未減少，僅是將課徵土地增
    值稅之時間，延緩至移轉於第三人時，且此時課徵土地增值
    稅之納稅義務人，亦是以贈與後之土地所有權人為對象，而
    非依夫妻分別持有土地之時間分段計算土地增值稅，並分別
    課徵，故該條就配偶相互贈與之土地，其立法本意應係規定
    「不課徵」土地增值稅，而非僅是「免徵」土地增值稅而已
    。其次，土地稅法第31條乃係關於計算土地增值稅基準之土
    地漲價總數額之規定，茲依該條第1項第2款規定，於土地所
    有權人為改良土地已支付之全部費用（包括重劃費用），於
    計算漲價總數額時，得自移轉現值中減除。又該條款規定土
    地所有權人為改良土地已支付之全部費用，於計算土地漲價
    總數額時，得自移轉現值中減除，乃係因支付投資費用而使
    土地之地價增值，係屬改良增值，非自然增值，就土地所有
    權人而言，並非不勞而獲之利得，自不應課徵增值稅，故應
    於計算漲價總數額時，將該費用減除，始符公允，並可獎勵
    人民樂於配合政府公共政策。而行為時土地稅法第28條之2
    規定夫妻間贈與土地不課徵土地增值稅，僅是將課徵土地增
    值稅之時間延緩，並未使政府因而減收土地增值稅，詳如前
    述，故夫妻相互贈與土地前，若原持有土地之一方因土地重
    劃而已支付土地重劃費用，則於日後再移轉予第三人時，此
    項因改良土地而支付之費用，得於計算漲價總數額中，將該
    費用減除之優惠效果，自應及於贈與前原土地所有權人所支
    付之改良費用，如此，上揭兩法條始不致產生相互牴觸之情
    形，且不違反該二法條之立法美意。況財政部曾就同屬不課
    徵土地增值稅之夫妻間更名登記之土地，認於夫出售該土地
    時，原以妻名義繳納之工程受益費，得適用土地稅法第31條
    第1項第2款規定，自土地漲價總額中扣除（財政部74年11月
    9日台財稅第24655號函參照），足見配偶相互贈與土地後再
    移轉他人，原贈與人支付之土地改良費用得依據土地稅法第
    31條第1項第2款規定自漲價總額中扣除，並無不合。次按土
    地稅法第39條第4項規定之立法目的，無非係因土地所有權
    人參加重劃，由於要負擔重劃區之公共設施用地及重劃費用
    ，且因政府進行重劃時間均相當長，為獎勵土地重劃，而予
    土地所有權人享有土地增值稅應減徵40％之優惠，以保障土
    地所有權人之權益。而夫妻間相互贈與之土地，因不課徵土
    地增值稅，該贈與土地之移轉現值依法亦無需異動，依財政
    部86年10月13日台財稅第861919390號函釋，基於簡政便民
    之考量，配偶相互贈與土地之案件，無需向主管稽徵機關申
    報土地移轉現值。但於受贈之一方再移轉第三人時，則須以
    該土地第1次贈與前之原規定地價或前次移轉現值為原地價
    ，計算漲價總數額，課徵土地增值稅。是配偶相互贈與時，
    既無庸申報土地移轉現值，自無減徵土地增值稅可言。故吾
    人如認配偶相互贈與土地後，則於受贈後再移轉之情形，如
    認為該次之移轉已非重劃後第1次移轉，而無土地稅法第39
    條第4項之適用，則在夫妻相互贈與土地之情形，勢將無法
    享受減徵土地增值稅之優惠，顯不符當初立法之目的。且若
    土地經重劃後贈與配偶，依土地稅法規定，不課徵土地增值
    稅，而於再移轉第三人時，則須以該土地第1次贈與前之原
    規定地價或前次移轉現值為原地價，計算漲價總數額，課徵
    土地增值稅，其前後應負擔之土地增值稅總額，反較一般人
    為高，顯然違反平等原則。故上開條項規定所稱「第1次移
    轉」，應指依稅法規定應課徵土地增值稅之土地所有權移轉
    之情形而言，從而依行為時土地稅法第28條之2規定配偶相
    互贈與之土地不課徵土地增值稅，既不生減徵土地增值稅之
    問題，其所為土地之移轉，自不包括在上開條項規定所稱「
    第1次移轉」之範圍。至財政部86年12月26日台財稅第86193
    2850號函釋雖認土地重劃後，將配偶贈與之土地再移轉（出
    售）予第三人，不得依土地稅法第39條第4項規定減徵40％
    ，然該函釋業經最高行政法院91年度判字第1554號判決指其
    與土地稅法第39條第4項之立法意旨相違背，而不予適用。
    況且，93年1月14日修正公布之土地稅法第28條之2第2項之
    規定核與最高行政法院上開判決之見解相符。準此，財政部
    前揭86年12月26日台財稅第861932850號函釋意旨既與土地
    稅法第39條第4項之立法意旨有違，自得不予適用。從而，
    上訴人引據財政部前揭86年12月26日台財稅第861932850號
    函釋，否准被上訴人請求依土地稅法第31條第1項第2款及第
    39條第4項之規定，將系爭土地之漲價總數額扣除上開市地
    重劃負擔總費用及按減徵土地增值稅40％核課土地增值稅之
    申請，自屬無理由。被上訴人主張上訴人未依土地稅法第31
    條第1項第2款及第39條第4項之規定，將系爭土地之漲價總
    數額扣除上開市地重劃負擔總費用及按減徵土地增值稅40％
    核課土地增值稅，依法不合。原處分予以否准，逕而核定系
    爭土地應繳納土地增值稅為新臺幣（下同）299,322元，顯
    有不合。訴願決定，仍予維持，亦有可議，原審乃將訴願決
    定及原處分（含復查決定）均予撤銷，並命上訴人應依被上
    訴人之申請，作成退還溢繳土地增值稅250,690元之行政處
    分。
肆、本院按：
  (一)、「配偶相互贈與之土地，不課徵土地增值稅。但於再移轉
      第三人時，以該土地第1次贈與前之原規定地價或前次移
      轉現值為原地價，計算漲價總數額，課徵土地增值稅。」
      「土地漲價總數額之計算，應自該土地所有權移轉或設定
      典權時，經核定之申報移轉現值中減除左列各項後之餘額
      ，為漲價總數額：．．．二、土地所有權人為改良土地已
      支付之全部費用，包括已繳納之工程受益費、土地重劃費
      用及因土地使用變更而無償捐贈一定比率土地作為公共設
      施用地者，其捐贈時捐贈土地之公告現值總額。」「經重
      劃之土地，於重劃後第1次移轉時，其土地增值稅減徵40
      ％。」分別為行為時土地稅法第28條之2第1項、第31條第
      1項第2款及第39條第4項所明定。
  (二)、本件系爭土地，於85年辦理市地重劃，經臺南市政府核定
      土地重劃負擔費用，業經林春財繳納完畢。嗣林春財於88
      年2月3日將上開土地贈與予被上訴人，並於同年2月12日
      辦竣所有權移轉登記。又被上訴人於92年4月22日再將該
      土地訂約出售予第三人邱淡等三人，並向上訴人申報土地
      移轉現值，經上訴人核定該土地應繳納土地增值稅299,32
      2元，被上訴人乃於92年7月1日檢附重劃費用證明書向上
      訴人申請復查，請求自土地漲價總數額中扣除，並減徵土
      地增值稅40％，上訴人以93年4月22日南市稅法字第09207
      4977號決定駁回；被上訴人不服，提起訴願，亦遭決定駁
      回，乃提起本件行政訴訟，經原審判決以「訴願決定及原
      處分（含復查決定）均撤銷。上訴人應依被上訴人之申請
      ，作成退還溢繳土地增值稅款新臺幣貳拾伍萬零陸佰玖拾
      元之行政處分。」
  (三)、查上述土地稅法第39條第4項規定之立法理由為：「經重
      劃之土地，於重劃後第一次移轉時，政府進行重劃時間均
      相當長，故其土地增值稅應減徵百分之四十，以保障土地
      所有權人之權益。」亦即此條規定之目的，乃在透過重劃
      後第一次移轉時土地增值稅之減徵，以保障土地所有權人
      之權益。另上述土地稅法第31條第1項第2款立法之目的，
      則是因此種投資改良資本而形成之地價增值，係屬改良增
      值，非自然增值，就土地所有權人而言，並非不勞而獲之
      利得，對之不應課徵土地增值稅，故乃於核計土地漲價總
      數額中予以減除，始符公允，並可獎勵人民樂於配合政府
      政策。可知，行為時土地稅法第31條第1項第2款及第39條
      第4項均是立法者基於土地增值稅之本質及課徵目的之考
      量，為核算土地增值稅之特別規定。又因土地稅法所以於
      86年5月21日增訂第28條之2，乃緣於夫妻為生活之共同體
      ，於一般生活事務互為代理人，故對於夫妻間因贈與而移
      轉土地所產生土地增值稅不予課徵；但於受贈之一方再移
      轉第三人時，則須以該土地第1次贈與前之原規定地價或
      前次移轉現值為原地價，計算漲價總數額，課徵土地增值
      稅；亦即土地雖因夫妻贈與，而變異土地所有權人，但因
      此種土地所有權人之變動，僅是暫時不課徵土地增值稅，
      而將課徵土地增值稅之時點延至移轉於第三人時，並以當
      次移轉於第三人之土地所有權人為土地增值稅之納稅義務
      人；故而依行為時土地稅法第28條之2之規範意旨，其於
      配偶相互贈與土地之情況，關於土地增值稅之課徵，係將
      夫妻視為「一體」，至形式上之土地所有權雖因此發生變
      動，但其並非土地稅法第31條所稱須課徵土地增值稅之所
      有權「移轉」，亦非同法第39條第4項所稱之「移轉」。
      故而行為時土地稅法第31條第1項第2款所稱土地所有權人
      自應包含因不課徵土地增值稅之夫妻間贈與土地之夫及妻
      ；而同法第39條第4項所稱「第一次移轉」，於不課徵土
      地增值稅之夫妻間贈與土地情況，則是指夫或妻再移轉於
      第三人時之「移轉」；始符合前述行為時土地稅法第28條
      之2、第31條第1項第2款及第39條第4項之立法目的。本件
      系爭土地是被上訴人配偶林春財於88年2月3日贈與被上訴
      人；而於被上訴人配偶林春財所有期間，經臺南市政府辦
      理市地重劃，林春財並已依法繳納1,640,128元之重劃費
      用，嗣被上訴人是於92年3月18日再將系爭土地出售予訴
      外人陳國棟等情，乃原審依調查證據之辯論結果所確定之
      事實，故原審認被上訴人本次將系爭土地出售予訴外人陳
      國棟，其土地增值稅應依行為時土地稅法第31條第1項第2
      款及第39條第4項規定，自系爭土地之漲價總額中扣除重
      劃費用及減徵土地增值稅40%，依前開所述，即無不合；
      而此乃將行為時土地稅法第28條之2、第31條第1項第2款
      及第39條第4項規定，依其立法目的予以解釋之結果，核
      與租稅法定原則無違，更非將93年1月14日修正公布之土
      地稅法第28條之2第2項規定予以溯及適用。上訴意旨據以
      指摘原判決違誤，即無可採。從而，上訴意旨指摘原判決
      違法，求予廢棄，為無理由，應予駁回。
據上論結，本件上訴為無理由，依行政訴訟法第255條第1項、第
98條第3項前段，判決如主文。
中    華    民    國    95    年    7     月    31    日
                  第一庭審判長法  官  葉  振  權
                              法  官  梁  松  雄
                              法  官  陳  秀  美
                              法  官  劉  鑫  楨
                              法  官  劉  介  中
以  上  正  本  證  明  與  原  本  無  異
中    華    民    國    95    年    8     月    1     日
                              書記官  吳  玫  瑩


司法院資訊處製作；財團法人民間司法改革基金會備份。
